【裁判字號】    99,訴,315
【裁判日期】    991230
【裁判案由】    調整租金
【裁判全文】
臺灣宜蘭地方法院民事判決               99年度訴字第315號
原      告  盧重典
            盧範治
            盧明典
            盧文典
            盧娃美
            盧瑛美
            盧如美
            盧秀美
            盧慈美
共      同
訴訟代理人  李秋銘律師
            黃金亮律師
被      告  藍江絨
訴訟代理人  藍慧卿
被      告  藍金地
共      同
訴訟代理人  林健智律師
上列當事人間請求調整租金事件，本院於民國99年12月23日言詞
辯論終結，判決如下：
    主      文
被告承租原告所有坐落宜蘭縣員山鄉○○段大三鬮段二地號土地
，及坐落前開土地上門牌號碼宜蘭縣員山鄉○○路○段四五六巷
一號、六號之建物之租金，應自民國九十九年八月十日起調整為
每年稻穀壹萬零伍佰台斤。
原告其餘之訴駁回。
訴訟費用由被告負擔十分之七，餘由原告負擔。
    事實及理由
一、原告主張：坐落宜蘭縣員山鄉○○段大三鬮段2 地號土地，
    面積1,862 平方公尺，及坐落前開土地上門牌號碼宜蘭縣員
    山鄉○○路○段456 巷1號、6號之建物（下稱系爭房地），
    係原告共有，並於民國40年左右出租予被告，租金每年以70
    0 台斤之稻穀計算，並分上、下二期給付，現已為不定期租
    賃。以目前稻谷每台斤之市價約為新台幣12元折計，被告承
    租系爭房地之租金每年約新台幣（下同）8,400 元，然僅就
    前開土地目前之公告現值為每平方公尺9,486 元，申報地價
    為975.2 元，土地之價值已有大幅上昇。為此原告依民法第
    442 條之規定請求調整被告承租系爭房地之租金，並主張依
    前開土地申報地價之年息百分之10折計為每年181,582元(97
    5.2元×1,862×10％＝181,582元)，並以租穀每台斤12元折
    計，則被告承租系爭房地之租金額應調整為每年15,132台斤
    稻谷。復因前開房屋及土地之租金每年分二期給付，為此原
    告請求應自99年7月1日起調整租金。並聲明：被告共同承租
    原告共有系爭房地，應自99年7月1日起調整租金為每年15,1
    32台斤之稻穀。
二、被告則辯稱原告之訴無理由等語，聲明：駁回原告之訴。
三、本院之判斷：
  (一)系爭房地係原告共有，並於40年左右出租予被告，租金每年
    以700 台斤之稻穀計算，並分上、下二期給付等情，為兩造
    所不爭執，堪信為真。
  (二)按租賃物為不動產者，因其價值之昇降，當事人得聲請法院
    增減其租金。但其租賃定有期限者，不在此限，民法第442
    條定有明文。所謂價值之昇降，係指租賃物本身之價值，於
    契約成立後有變動者而言。經查，本件租賃契約於40年左右
    簽定，現已為不定期租賃契約等情，為兩造所不爭執；而依
    原告所能提出系爭土地最早之申報地價資料為67年間之資料
    ，當時申報地價為每平方公尺70元，此有地價第一類謄本在
    卷可按（卷第33頁），而現申報地價為每平方公尺975.2 元
    ，公告現值更達每平方公尺9,486元（宜簡調卷第7頁），是
    依申報地價核計，本件土地之價值於租約簽訂後27年至今，
    已上漲達10餘倍之鉅，土地本身之價值已較租約訂定時大幅
    增值。而本件土地之租金，自40年間起至今未曾調整，亦為
    被告所不爭執，顯見租賃物本身之價值已大幅提昇，而租金
    額未隨之調漲，兩相比較顯失均衡與違反公平原則，故原告
    主張本件租約之租金，有加予調昇之必要，應屬可採。
  (三)按租金為承租人使用、收益租賃物應支付之對價，故法院於
    依民法第442 條之規定，調整不動產租賃之租金時，除應斟
    酌不動產之價值、所處位置及其四周工商繁榮情形，暨與鄰
    地租金為比較外，更應注意承租人利用該租賃物之經濟價值
    與所得之利益，與應調整之租金數額是否平衡（最高法院81
    年台上字第3062號判決參照）。原告主張本件土地租金應依
    土地申報地價之年息百分之10折計為每年181,582 元(975.2
    元×1,862×10％＝181,582 元)，並以租穀每台斤12元折計
    ，則被告承租系爭房地之租金額應調整為每年15,132台斤稻
    穀等語，惟申報總價年息百分之10係土地法第97條所規定城
    市地方房屋之租金上限，並非所有租金均應以申報總價年息
    百分之10計算，本院仍應審酌一切情狀加以判斷。經查，本
    件土地地目為建，使用地類別為甲種建築用地，土地上蓋有
    舊式房舍，整片土地供居住使用；與宜蘭縣員山鄉○○路○
    段間有一條約4 米之溝渠，另有約4米7之通道可連接員山路
    ；附近多為住家，員山路對面（約10米左右）有一舊式雜貨
    店；宜蘭縣員山鄉○○路○段為雙向車道，各向分別為兩線
    快車道，一線慢車道；系爭房地距離員山鄉公所約350公尺
    等情，有勘驗筆錄在卷可稽（卷第20頁），故本院參酌系爭
    房地之臨路關係、坐落位置、交通情況、里鄰環境、面積大
    小、使用狀況、使用地類別等情，再參酌前開申報地價自67
    年間至今之調整比例為13.9倍（即975.2元÷70元＝13.9 ）
    ，而如自租賃契約訂立時之40年間起算，其調整之比例顯逾
    13.9倍，本院審酌以上各情，認本件土地租金之調整應調漲
    15倍為合宜，即由原來租金為每年稻穀700台斤調整15倍，
    為每年稻穀10,500台斤。
  (四)按原告起訴請求增高租金，既未於起訴前向被告為增高租金
    之意思表示，其情形與本院48年台上字第521號判例所示，
    尚屬有間，法院如認其訴為有理由，即應判決宣示自原告起
    訴時起增高租金（最高法院73年度第9次民事庭會議決議參
    照）。經查，本件原告起訴前並未為增高租金之意思表示，
    依前揭決議，本件調整租金之起算日，應自起訴日即99年8
    月10日起調整。
  (五)綜上所述，原告本於民法第442 條之規定，請求將被告承租
    本件土地應付之每年租金自99年8月10日起調整為稻穀10,50
    0台斤之範圍內，為有理由，應予准許，逾此部分之請求，
    為無理由，應予駁回。
  (六)本件事證已臻明確，兩造其餘攻擊、防禦方法及舉證，經核
    與判決結果無影響，爰不逐一論列，附此敘明。
據上論結，本件原告之訴為一部有理由，一部無理由，依民事訴
訟法第79條前段，判決如主文。
中    華    民    國    99    年    12    月    30    日
                  臺灣宜蘭地方法院民事庭
                      法  官  王耀興
正本係照原本作成。
如不服本判決，應於判決送達後20日內提出上訴狀(須附繕本)。
如委任律師提起上訴者，應一併繳納上訴審裁判費。
中    華    民    國    99    年    12    月    31    日
                      書記官  邱淑秋

司法院資訊處製作；財團法人民間司法改革基金會備份。
